ACORDAO-COMPLETO-2379239

ACÓRDÃO 2618/2019 ATA 42/2019 - PLENÁRIO

VISTOS, relatados e discutidos estes autos de recurso de reconsideração interposto conjuntamente pelo Instituto Educar e Crescer (IEC) e Ana Paula da Rosa Quevedo, sua presidente à época dos fatos, contra o Acórdão 2.899/2018, retificado, por inexatidão material, pelo Acórdão 648/2019-TCU-Plenário do TCU;
ACORDAM os Ministros do Tribunal de Contas da União, reunidos em sessão do Plenário, ante as razões expostas pelo Relator, em:
9.1. conhecer do presente recurso de reconsideração, com fulcro nos arts. 32, I, e 33 da Lei 8.443/1992, c/c art. 285 do RITCU, para, no mérito, negar-lhe provimento;
9.2. dar ciência desta deliberação aos recorrentes.

Recurso de reconsideração interposto contra acórdão que julgou irregulares as contas dos recorrentes, imputou-lhes débito e multa, bem como os inabilitou para o exercício de cargo em comissão ou de função de confiança no âmbito da administração pública federal, em razão de irregularidades na execução de convênio para realização de festival artístico.

Secretaria de Fomento e Incentivo Fomento À Cultura.

3. Recorrentes: Ana Paula da Rosa Quevedo (XXX.904.910-XX); IEC - Instituto Educar e Crescer (07.177.432/0001-11).

13.1. Ministros presentes: Ana Arraes (na Presidência), Walton Alencar Rodrigues, Benjamin Zymler, Raimundo Carreiro e Vital do Rêgo (Relator).
13.2. Ministro-Substituto convocado: Augusto Sherman Cavalcanti.
13.3. Ministros-Substitutos presentes: Marcos Bemquerer Costa, André Luís de Carvalho e Weder de Oliveira.

VITAL DO RÊGO

Ministro Walton Alencar Rodrigues.

Adoto como relatório a instrução de mérito, a seguir transcrita, elaborada no âmbito da Secretaria de Recursos (peça 84) , que contou com a anuência do escalão gerencial daquela unidade técnica (peças 85 e 86) , bem como do Ministério Público junto ao TCU (peça 87) : 
INTRODUÇÃO
Trata-se de recurso de reconsideração interposto por Ana Paula da Rosa Quevedo e IEC-Instituto Educar e Crescer (peça 70) , por meio do qual se insurgem contra o Acórdão 2.899/2018, retificado, por inexatidão material, pelo Acórdão 648/2019 (peça 60) , ambos do plenário do TCU. O Acórdão inaugural foi prolatado na sessão de julgamento do dia 12/12/2018-Extraordinária e inserto na Ata 50/2018-Plenário (peça 55) . 
1.1. A deliberação recorrida, com a devida retificação, apresenta o seguinte teor: 
VISTOS, relatados e discutidos estes autos de Tomada de Contas Especial instaurada pela Secretaria de Fomento e Incentivo à Cultura contra o Instituto Educar e Crescer e Ana Paula da Rosa Quevedo, em razão da não comprovação da boa e regular aplicação dos recursos repassados por meio do Convênio 741780/2010 (Pronac 10-2888) .
ACORDAM os Ministros do Tribunal de Contas da União, reunidos em sessão extraordinária de Plenário;
9.1. rejeitar as alegações de defesa do Instituto Educar e Crescer e de Ana Paula da Rosa Quevedo; 
9.2. julgar irregulares as contas do Instituto Educar e Crescer e de Ana Paula da Rosa Quevedo, com fundamento nos arts. 1º, I, 16, III, "b" e "c", 19 e 23, III, da Lei 8.443/1992, e condená-los, solidariamente, ao pagamento da quantia abaixo especificada, com a fixação do prazo de quinze dias, a contar da notificação, para que comprove, perante este Tribunal (art. 214, inciso III, alínea "a", do Regimento Interno do TCU) , o recolhimento da dívida ao Tesouro Nacional, atualizada monetariamente e acrescida dos juros de mora, calculados a partir das datas discriminadas até a data do recolhimento, na forma prevista na legislação em vigor:
	Data da Ocorrência
	Valor

	30/7/2010
	R$ 300.000,00

9.3. aplicar ao Instituto Educar e Crescer e a Ana Paula da Rosa Quevedo a multa individual prevista no art. 57 da Lei 8.443/1992, no valor de R$ 245.000,00 (duzentos e quarenta e cinco mil reais) , com a fixação do prazo de quinze dias, a contar da notificação, para comprovar, perante o Tribunal (art. 214, inciso III, alínea "a", do Regimento Interno do TCU) , o recolhimento da dívida ao Tesouro Nacional, atualizada monetariamente desde a data desta deliberação até a do efetivo recolhimento, se paga após o vencimento, na forma da legislação em vigor;
9.4. considerar grave a infração cometida por Ana Paula da Rosa Quevedo;
9.5. inabilitar Ana Paula da Rosa Quevedo para o exercício de cargo em comissão ou de função de confiança no âmbito da Administração Pública Federal pelo período de 5 (cinco) anos, nos termos do art. 60 da Lei 8.443/1992;
9.6. determinar a autuação de representação para avaliar a regularidade das práticas administrativas dos servidores do Ministério da Cultura na aprovação, formalização e acompanhamento dos convênios especificados na Nota Técnica 21/DRCUT/DR/SFC/CGU-PR;
9.7. autorizar a cobrança judicial da dívida, caso não atendidas as notificações, nos termos do art. 28, inciso II, da Lei 8.443/1992;
9.8. encaminhar cópia desta deliberação à 5ª Câmara de Coordenação e Revisão e Combate à Corrupção da Procuradoria-Geral da República, nos termos do art. 16, § 3º, da Lei 8.443/1992.
HISTÓRICO
A presente Tomada de Contas Especial-TCE foi instaurada pela Secretaria de Fomento e Incentivo à Cultura, do Ministério da Cultura (MinC) , em desfavor do Instituto Educar e Crescer e de Ana Paula da Rosa Quevedo, ora recorrentes, em razão da não comprovação da boa e da regular aplicação dos recursos repassados por meio do Convênio 741780/2010 (Pronac 10-2888) , vigente de 15/7 a 29/10/2010, cujo objeto era a realização do "Festival Dulcina de Cenas Curtas", evento teatral com a apresentação de curtas de quinze minutos e oficinas gratuitas de dramaturgia, direção, interpretação e figurino (peça 1, p. 192-207) , e previsão do aporte de recursos federais na ordem de R$ 300.000,00 à conta do concedente, além de R$ 34.000,00 a título de contrapartida, perfazendo o total de R$ 334.000,00.
1.2. A autuação deste processo decorreu da determinação contida no item 9.2.1 do Acórdão 2965/2012-TCU-Plenário, rel. Ministro-Substituto Augusto Sherman Cavalcanti, proferido no âmbito de auditoria de conformidade realizada na Secretaria-Executiva do MinC, a partir de indícios de inexistência material de entidades conveniadas e da ausência de condições técnicas e operacionais para a execução dos objetos avençados.
1.3. Por meio do Relatório de análise financeira 26/2013-CGPC/DIC/SEFIC-MINC, o órgão concedente registrou irregularidades na prestação de contas e a subcontratação da RC Assessoria e Marketing Ltda. - ME e da Fundação Brasileira de Teatro, cujos valores recebidos (R$ 323.200,00 e R$ 10.800,00, respectivamente) representaram 100% do ajustado. Daí resultou a não aprovação da prestação de contas (peça 3, p. 48-51) . Esgotadas as tratativas para ressarcir o Erário, foi instaurada a TCE.
1.4. No âmbito desta Corte de Contas, no que concerne ao presente recurso, o IEC e Ana Paula da Rosa Quevedo, na condição de presidente da instituição, foram citados para apresentar as suas alegações de defesa ou recolher os valores repassados, tendo em vista a não comprovação da boa e da regular aplicação de todo o montante transferido.
1.5. Realizada a análise das alegações de defesa apresentadas, o Relator a quo, Exmo. Ministro Walton Alencar Rodrigues, incorporou a instrução da SecexEducação e o parecer do Parquet especial a suas razões de decidir, nos termos do Voto que fundamenta o Acórdão recorrido (peça 56) , para julgar irregulares as contas dos recorrentes, com fulcro no art. 16, inciso III, alíneas "b" e "c", da Lei 8.443/1992, condenando-os em débito, solidariamente, por todo o montante transferido e em multa legal, além de inabilitar a presidente do Instituto para o exercício de cargo em comissão ou função de confiança na Administração Pública por 5 anos, posicionamento que foi acompanhado pelo Pleno desta Corte de Contas.
1.6. Irresignados, o convenente e sua presidente interpuseram o presente recurso de reconsideração, que se fundamenta nas altercações que, adiante, passar-se-á a relatar.
EXAME DE ADMISSIBILIDADE
Reitera-se o exame preliminar de admissibilidade efetuado por esta Secretaria (peça 71) , ratificado pelo Exmo. Ministro Vital do Rêgo (peça 74) , que concluiu pelo conhecimento do recurso de reconsideração, nos termos dos art. 32, inciso I, e 33 da Lei 8.443/1992, c/c o art. 285 do RI/TCU, suspendendo-se os efeitos dos itens 9.2, 9.3, 9.4, 9.5 e 9.7 do Acórdão recorrido, em relação aos recorrentes. 
EXAME DE MÉRITO
Delimitação do recurso
1.7. Constitui objeto do presente recurso definir se a convenente poderia subcontratar livremente para a execução do objeto.
Da subcontratação total do objeto.
1.8. Alega que o instituto e a empresa contratada teriam capacidade técnica para realizar o convênio. 
1.9. Entende que "a contratação por meio de convênio difere dos contratos administrativos. Em convênios, as entidades muitas vezes gerenciam a execução por meio de contratações de empresas que possuem plena capacidade técnica. Não há de fato uma subcontratação como alegado pela TCE". 
1.10. Coloca que "as normas acerca de subcontratações devem estar estabelecidas em edital ou em contratos celebrados, fato este, que se não atendido, poderá deixar margem para as empresas atuarem livremente". Cita o Acórdão 10362/2017-TCU-Segunda Câmara.
1.11. Defende que "é razoável pressupor que a entidade não necessite possuir antecipadamente todos os requisitos técnicos e operacionais necessários para a realização da totalidade do objeto, pois esses poderão ser implementados ou mobilizados com recursos oriundos do próprio convênio".
1.12. Obtempera que "há um nexo de causalidade entre a execução e os documentos de despesas" e requer, alternativamente, que o TCU julgue as contas "como irregulares sem a imputação do débito, tendo em vista a execução integral do objeto do convênio" (peça 70, p. 4-7) .
Análise:
1.13. O IEC e sua presidente, ora recorrentes, tiveram suas contas julgadas como irregulares pela subcontratação total do objeto, o que afronta o previsto no art. 72 da Lei 8.666/1993, os arts. 1º, § 2º, e 49 da Portaria Interministerial MPOG/MF/CGU 127/2008, e a cláusula terceira, inciso II, alínea "d", do termo do convênio. 
1.14. Diversamente do que alegam os recorrentes, o convênio previa de forma clara, em sua cláusula terceira, inciso II, alínea "d" (peça 1, p. 194) , dentre as obrigações da convenente, que o IEC deveria observar nas contratações os procedimentos estabelecidos no art. 49 da Portaria Interministerial n. 127/2008, a qual assevera que as entidades que receberem recursos da União estão obrigadas a observar as disposições contidas na Lei de Licitações e Contratos quando da contratação de terceiros.
1.15. O art. 72 da Lei 8.666/1993, por sua vez, permite ao contratado subcontratar apenas parte da obra, serviço ou fornecimento, normativo que se aplica à pessoa do convenente.
1.16. Cabe rememorar, a coletânea de indícios de irregularidades graves apuradas pelo controle interno e relatadas no Relatório que acompanha o Acórdão recorrido (peça 57, p. 2-3) , in verbis: 
18. De acordo com o Relatório de Execução, a convenente entendeu que o objeto foi cumprido (peça 2, p. 81-82) . Contudo, tendo em vista inconformidades na documentação apresentada como prestação de contas e os achados de auditoria justificados pelo órgão de controle interno, bem com a determinação do Acórdão 2965/2012-TCU-Plenário, a concedente elaborou Laudo Final de Reprovação, concluindo pela reprovação das contas e instaurou a TCE. A seguir são apresentadas as constatações acerca da irregularidade na execução do ajuste (peças 2, p. 41-76 e 89-105 e 3, p. 48-49) :
a) "da análise foi verificado que o convenente executou o projeto através de somente duas empresas, a Fundação Brasileira de Teatro (CNPJ 33.701.392/0001-75) e a RC Assessoria e Marketing Ltda., (CNPJ 11.803.678/0001-29) , além de ter executado algumas rubricas do projeto que não condizem com suas atividades (tradução de textos catálogo, passagens aéreas, produção/elaboração de relatórios finais, impressão de jornal, criação/hospedagem/ manutenção, camiseta, folders, convites, cartazes, banners, revisor de textos) , conforme consulta com o CNPJ da referida instituição no sitio da Receita Federal";
b) "mais de 95% do valor total do Convênio foi repassado a uma única empresa, RC Assessoria e Marketing Ltda. (CNPJ 11.803.678/0001-29) "; 
c) "constatou-se ainda que a empresa contratada (RC Assessoria e Marketing Ltda.) foi aberta em 09/04/2010, data extremamente próxima da assinatura do convênio, em 09/06/2010";
d) "na Prestação de Contas do Convênio 735783/2010, firmado para custear realização Festival Arte Efêmera, o IEC indicou que houve locação de espaço pertencente a Fundação Brasileira de Teatro (Contrato na 013/2010) , bem como da empresa RC Assessoria e Marketing para prestação de diversos serviços inerentes ao plano de trabalho. Da análise das notas fiscais emitidas pelas duas distintas pessoas jurídicas acima citadas, constata-se que tais documentos foram supostamente preenchidos pela mesma grafia";
e) "constatou-se a existência de relação entre empresas que apresentaram cotação e convenentes";
f) "pessoa física, de CPF XXX.537.681-XX, presidente do IEC até o mês de maio de 2009, possui vínculo empregatício registrado com a empresa Conhecer que, muito embora não tenha figurado entre as empresas que apresentaram cotações no contexto dos convênios com o MinC, é escolhida para a execução da maioria dos serviços relativos aos convênios celebrados com as entidades relativamente ao Ministério do Turismo";
g) "a atual presidente do IEC (CPF XXX.904.910-XX) tem irmã (CPF: XXX.098.961-XX) que assina ata do IEC como tesoureira e também atua como procuradora da empresa Conhecer" e
h) "na verificação in loco nas empresas que supostamente venceram as cotações ou que apenas figuraram como participantes, constatou-se que a RC Assessoria e Marketing está localizada em escritório pequeno, sem evidências externas que indiquem capacidade operacional para execução de grandes eventos. A Ônix Consultoria em Comunicação não foi localizada no endereço indicado (704/705 N, Bloco E, n 17, sl. 302) ".
19. Registre-se, por oportuno, que o órgão do controle interno apresentou diversas outras conclusões de irregularidades em relação ao presente convenente (Instituto Educar e Crescer - IEC) em demais Convênios: 725275, 731985 e 735783 (TC Processo 016.819/2014-4) . Em especial, identificou-se que a empresa RC Assessoria e Marketing foi a maior contratada entre todos os convênios analisados, seja com a convenente IEC ou demais convenentes e que havia relação de parentesco entre componentes do quadro societário da IEC com empresas contratadas em outros convênios federais (peça 1, p. 189-224 e 233-247) . 
1.17. O entendimento apresentado pela defesa no sentido de que eventual contratado responsável pela execução descentralizada dos recursos federais não precisaria "possuir antecipadamente todos os requisitos técnicos e operacionais necessários para a realização da totalidade do objeto", vai de encontro aos normativos que regulam as contratações públicas, mais especificamente, ao comando expresso no art. 1º, § 2º da Portaria Interministerial MPOG/MF/CGU 127/2008 que estabelece que a descentralização "somente poderá ser efetivada para entidades públicas ou privadas para a execução de objetos relacionados com suas atividades e que disponham de condições técnicas para executá-lo". 
1.18. O nexo de causalidade entre os recursos repassados e as despesas realizadas foi rompido pela utilização de empresa de fachada para a realização do objeto do convênio, o que independe da comprovação física dos serviços (v. g. Acórdão 2496/2016-TCU-Plenário, rel. Ministro José Múcio) .
1.19. Destaca-se, neste sentido, que, conforme se demonstrou no Relatório do Acórdão recorrido que o julgamento pela irregularidade das contas, com a consequente apuração de débito e a aplicação de multa ao IEC e a sua presidente, decorreu exatamente da falta de comprovação da regular aplicação dos recursos federais, logo não há como comprovar seu emprego regular, pelo contrário a falta de comprovação da destinação dos recursos federais demonstra, por si só, potencial desvio de finalidade de recursos e comprovado dano ao Erário.
CONCLUSÃO
Da análise anterior, conclui-se que restou configurada a subcontratação irregular de terceiros da totalidade do convênio com características de contrato, mediante o qual a entidade convenente repassou a terceiro, sem a prévia e devida licitação e sem anterior verificação da compatibilidade dos preços com os de mercado, a obrigação de executar o objeto de convênio celebrado com órgão ou entidade da União.
Ante o exposto, não foi trazido aos autos nenhum argumento que detenha o condão de modificar o julgado de origem, Acórdão 2.899/2018, retificado, por inexatidão material, pelo Acórdão 648/2019-TCU-Plenário do TCU, motivo por que este não está a merecer reforma, devendo ser, por consequência, prestigiado e mantido.
INFORMAÇÕES ADICIONAIS
Os recorrentes solicitam o deferimento de sustentação oral quando do julgamento do presente recurso (peça 70, p. 7) .
PROPOSTA DE ENCAMINHAMENTO
Ante o exposto, submetem-se os autos à consideração superior, propondo-se, com fundamento nos arts. 32, inciso I e 33 da Lei 8.443/1992 e art. 285 do RI/TCU:
a) conhecer do recurso de reconsideração interposto por Ana Paula da Rosa Quevedo (XXX.904.910-XX) e IEC-Instituto Educar e Crescer (07.177.432/0001-11) e, no mérito, negar-lhe provimento;
	b) dar ciência do Acórdão que for prolatado aos recorrentes, à 5ª Câmara de Coordenação e Revisão e Combate à Corrupção da Procuradoria-Geral da República e aos órgãos/entidades interessados, ressaltando-se que o Relatório e o Voto que o fundamentarem podem ser consultados no endereço www.tcu.gov/acordaos, no dia seguinte ao de sua oficialização.
	É o relatório.

Huilder Magno de Souza (OAB/DF 18.444) e outros.

Procuradora-Geral Cristina Machado da Costa e Silva.

RECURSO DE RECONSIDERAÇÃO EM TOMADA DE CONTAS ESPECIAL. CONVÊNIO. SUBCONTRATAÇÃO INTEGRAL. CONTAS IRREGULARES. DÉBITO. MULTA. INABILITAÇÃO. CONHECIMENTO DO RECURSO. ELEMENTOS INSUFICIENTES PARA ALTERAR A DECISÃO RECORRIDA. NEGATIVA DE PROVIMENTO.

TOMADA DE CONTAS ESPECIAL (TCE)

Secretaria de Recursos (Serur).

Por atender os requisitos de admissibilidade dispostos nos arts. 32, inciso I, e 33 da Lei 8.443/1992, pode ser conhecido o recurso de reconsideração interposto conjuntamente pelo Instituto Educar e Crescer (IEC) e Ana Paula da Rosa Quevedo, sua presidente à época dos fatos, contra o Acórdão 2.899/2018, retificado, por inexatidão material, pelo Acórdão 648/2019-TCU-Plenário do TCU, da relatoria do Ministro Walton Alencar Rodrigues. 
Em sua origem, o processo trata de tomada de contas especial (TCE) instaurada pela Secretaria de Fomento e Incentivo à Cultura, do Ministério da Cultura (MinC) , em razão da não comprovação da regular aplicação dos recursos repassados ao aludido instituto por meio do Convênio 741780/2010 (Pronac 10-2888) , cujo objeto era a realização do "Festival Dulcina de Cenas Curtas", evento teatral com a apresentação de curtas de quinze minutos e oficinas gratuitas de dramaturgia, direção, interpretação e figurino. 
Para execução do ajuste, vigente de 15/7 a 29/10/2010, foram transferidos R$ 300.000,00, em 30/7/2010 (peça 2, p. 5 a 7) . A contrapartida devida era de R$ 34.000,00.
Em brevíssimo retrospecto, registro que a autuação do presente processo decorreu da determinação contida no item 9.2.1 do Acórdão 2965/2012-TCU-Plenário (Rel. Ministro-Substituto Augusto Sherman Cavalcanti) proferido no âmbito de auditoria de conformidade realizada na Secretaria Executiva do MinC, a partir de indícios de inexistência material de entidades conveniadas e da ausência de condições técnicas e operacionais para a execução dos objetos avençados.  
Anteriormente ao citado acórdão, fiscalização realizada pela então Controladoria-Geral da União (CGU) identificou graves irregularidades (peça 2, p. 37 a 76) em convênios firmados para realização de eventos e projetos culturais com algumas empresas, entre as quais a Instituto Educar e Crescer (IEC) , consoante notificação ao Ministério da Cultura, datada de 13/1/2011.
O controle interno havia destacado a "incapacidade operacional dos convenentes em executar os objetos dos convênios firmados, a impossibilidade de comprovação da existência de fornecedores, a inviabilidade de verificação da veracidade dos documentos comprobatórios dos gastos e da efetiva aplicação dos recursos do convênio na consecução dos objetos pactuados e a possível ocorrência de conluio nos processos de escolha dos fornecedores dos convênios".
Na fase interna, tendo em vista a apuração da CGU, o órgão concedente reviu seu posicionamento até então pela regularidade do ajuste e, diante das irregularidades na prestação de contas e a subcontratação integral da RC Assessoria e Marketing Ltda. - ME e da Fundação Brasileira de Teatro, cujos valores recebidos (R$ 323.200,00 e R$ 10.800,00, respectivamente) representaram 100% do ajustado, reprovou as contas do convênio (peça 3, p. 48 a 51) . 
Assim, diante das irregularidades apuradas e uma vez observado o rito regular do processo, o TCU proferiu a decisão ora recorrida, por meio da qual os recorrentes tiveram suas contas julgadas irregulares, foram condenados em débito referente a todo o montante transferido e em multa legal. Além disso, a decisão inabilitou a presidente do IEC para o exercício de cargo em comissão ou função de confiança na Administração Púbica por cinco anos.
Em sede recursal, os recorrentes alegam, em síntese, que: (i) o instituto e a empresa contratada teriam capacidade técnica para realizar o convênio; (ii) a contratação por meio de convênio difere dos contratos administrativos - afirma que em convênios, as entidades muitas vezes gerenciam a execução por meio de contratações de empresas que possuem plena capacidade técnica; (iii) as normas acerca de subcontratações deveriam estar estabelecidas em edital ou em contratos celebrados, fato este, que se não atendido, poderia deixar margem para as empresas atuarem livremente; (iv) seria razoável pressupor que a entidade não necessitasse possuir antecipadamente todos os requisitos técnicos e operacionais necessários para a realização da totalidade do objeto, pois esses poderiam ser implementados ou mobilizados com recursos oriundos do próprio convênio; (v) haveria um nexo de causalidade entre a execução e os documentos de despesas. 
Requer, alternativamente, que o TCU julgue as contas "como irregulares sem a imputação do débito, tendo em vista a execução integral do objeto do convênio".
Após análise dos argumentos apresentados à peça 70, a Secretaria de Recursos, por meio da instrução às peças 84 a 86, propôs a negativa de provimento do recurso, posição acompanhada na íntegra pelo Ministério Público junto ao TCU (peça 87) .
Com relação ao mérito, acompanho as manifestações precedentes, cujas análises adoto como minhas razões de decidir. 
De fato, os argumentos apresentados pelos recorrentes, desacompanhados de qualquer prova documental, se mostram insuficientes para alterar o condão da decisão contestada.
A falta de capacidade técnica da IEC está demonstrada pela subcontratação total do objeto, o que afronta o previsto no art. 72 da Lei 8.666/1993, os arts. 1º, § 2º, e 49 da Portaria Interministerial MPOG/MF/CGU 127/2008, e a cláusula terceira, inciso II, alínea "d", do termo do convênio. 
Não bastasse a patente irregularidade, a subcontratação ainda se deu sem a prévia e devida licitação e sem anterior verificação da compatibilidade dos preços com os de mercado. Ao contrário do que alegam os recorrentes, o convênio previa de forma clara, em sua cláusula terceira, inciso II, alínea "d" (peça 1, p. 194) , entre as obrigações da convenente, que o IEC deveria observar nas contratações os procedimentos estabelecidos no art. 49 da Portaria Interministerial 127/2008, segundo a qual as entidades que receberem recursos da União estão obrigadas a observar as disposições contidas na Lei de Licitações e Contratos quando da contratação de terceiros.
O art. 72 da Lei 8.666/1993, por sua vez, permite ao contratado subcontratar apenas parte da obra, serviço ou fornecimento, normativo que se aplica à pessoa do convenente.
Nenhum dos comandos foi observado no caso em tela.
O entendimento apresentado pelos recorrentes no sentido de que eventual contratado responsável pela execução descentralizada dos recursos federais não precisaria "possuir antecipadamente todos os requisitos técnicos e operacionais necessários para a realização da totalidade do objeto", vai de encontro aos normativos que regulam as contratações públicas, mais especificamente, ao já mencionado comando expresso no art. 1º, § 2º da Portaria Interministerial MPOG/MF/CGU 127/2008 que estabelece que a descentralização "somente poderá ser efetivada para entidades públicas ou privadas para a execução de objetos relacionados com suas atividades e que disponham de condições técnicas para executá-lo". 
Registro que na verificação in loco realizada pela CGU restou constatado que "a RC Assessoria e Marketing se encontrava localizada em escritório pequeno, sem evidências externas que indiquem capacidade operacional para execução de grandes eventos" e "que a empresa contratada (RC Assessoria e Marketing Ltda.) foi aberta em 9/4/2010, data extremamente próxima da assinatura do convênio, em 9/6/2010".
Cabe rememorar os indícios de irregularidades graves apuradas pelo controle interno, registrados no relatório que acompanha o acórdão recorrido (peça 57, p. 3 a 4) , in verbis: 
18. De acordo com o Relatório de Execução, a convenente entendeu que o objeto foi cumprido (peça 2, p. 81-82) . Contudo, tendo em vista inconformidades na documentação apresentada como prestação de contas e os achados de auditoria justificados pelo órgão de controle interno, bem com a determinação do Acórdão 2965/2012-TCU-Plenário, a concedente elaborou Laudo Final de Reprovação, concluindo pela reprovação das contas e instaurou a TCE. A seguir são apresentadas as constatações acerca da irregularidade na execução do ajuste (peças 2, p. 41-76 e 89-105 e 3, p. 48-49) :
a) "da análise foi verificado que o convenente executou o projeto através de somente duas empresas, a Fundação Brasileira de Teatro (CNPJ 33.701.392/0001-75) e a RC Assessoria e Marketing Ltda., (CNPJ 11.803.678/0001-29) , além de ter executado algumas rubricas do projeto que não condizem com suas atividades (tradução de textos catálogo, passagens aéreas, produção/elaboração de relatórios finais, impressão de jornal, criação/hospedagem/ manutenção, camiseta, folders, convites, cartazes, banners, revisor de textos) , conforme consulta com o CNPJ da referida instituição no sitio da Receita Federal.";
b) "mais de 95% do valor total do Convênio foi repassado a uma única empresa, RC Assessoria e Marketing Ltda. (CNPJ 11.803.678/0001-29) "; 
c) "constatou-se ainda que a empresa contratada (RC Assessoria e Marketing Ltda.) foi aberta em 09/04/2010, data extremamente próxima da assinatura do convênio, em 09/06/2010";
d) "na Prestação de Contas do Convênio 735783/2010, firmado para custear realização Festival Arte Efêmera, o IEC indicou que houve locação de espaço pertencente a Fundação Brasileira de Teatro (Contrato na 013/2010) , bem como da empresa RC Assessoria e Marketing para prestação de diversos serviços inerentes ao plano de trabalho. Da análise das notas fiscais emitidas pelas duas distintas pessoas jurídicas acima citadas, constata-se que tais documentos foram supostamente preenchidos pela mesma grafia";
e) "constatou-se a existência de relação entre empresas que apresentaram cotação e convenentes";
f) "pessoa física, de CPF 785.537.681-04, presidente do IEC até o mês de maio de 2009, possui vínculo empregatício registrado com a empresa Conhecer que, muito embora não tenha figurado entre as empresas que apresentaram cotações no contexto dos convênios com o MinC, é escolhida para a execução da maioria dos serviços relativos aos convênios celebrados com as entidades relativamente ao Ministério do Turismo";
g) "a atual presidente do IEC (CPF 001.904.910-27) tem irmã (CPF: 021.098.961-08) que assina ata do IEC como tesoureira e também atua como procuradora da empresa Conhecer" e
h) "na verificação in loco nas empresas que supostamente venceram as cotações ou que apenas figuraram como participantes, constatou-se que a RC Assessoria e Marketing está localizada em escritório pequeno, sem evidências externas que indiquem capacidade operacional para execução de grandes eventos
Registre-se, por oportuno, que o órgão de controle interno apresentou diversas outras conclusões de irregularidades em relação ao presente convenente (Instituto Educar e Crescer - IEC) comuns a outros  convênios: 725275, 731985 e 735783 (TC Processo 016.819/2014-4) . Em especial, apontou que a empresa RC Assessoria e Marketing foi a maior contratada entre todos os convênios analisados, seja com a convenente IEC ou demais convenentes e que havia relação de parentesco entre componentes do quadro societário da IEC com empresas contratadas em outros convênios federais (peça 1, p. 189 a 224 e 233 a 247) ". 
Diante das ocorrências graves apuradas, considerando que não sobrevieram aos autos quaisquer elementos capazes de afastar as irregularidades que suportaram a decisão combatida, proponho, em consonância com as conclusões da Serur e do MPTCU, a negativa de provimento do presente recurso.
	Com essas considerações, VOTO para que o Tribunal aprove a minuta de Acórdão que ora submeto à consideração deste Colegiado.
TCU, Sala das Sessões Ministro Luciano Brandão Alves de Souza, em 30 de outubro de 2019.
Ministro VITAL DO RÊGO 
Relator